臺灣高等法院民事判決　　　　　　　　　 93年度上字第960號
上　訴　人　中友船舶貨物裝卸承攬股份有限公司
法定代理人　林春木
訴訟代理人　羅翠慧律師
複代理人　　李姝律師
被上訴人　　甲○○
上列當事人間請求損害賠償事件，上訴人對於中華民國93年9月
30日臺灣臺北地方法院92年度訴字第4230號第一審判決提起上訴
，本院於民國94年2月16日言詞辯論終結，判決如下：
    主  文
上訴駁回。
第二審訴訟費用由上訴人負擔。
    事  實
壹、上訴人方面：
一、聲明：
  (一)原判決不利於上訴人部分廢棄。
  (二)被上訴人應給付上訴人新台幣（下同）200萬元及自起訴狀
    繕本送達翌日起至清償日止按年息百分之五計算之利息。
  (三)願供擔保請准宣告假執行。
二、陳述：除與原判決記載相同者，茲引用外，補稱略以：
  (一)本件事實經過及相關證據：1.由書證「支票明細」、「系爭
    25 紙支票影本」、「中友公司賣出黃金乙批予訴外人黃浩
    偉之轉帳傳票、應收票據明細及發票兩張」，可知上訴人前
    任董事長趙棟臣於民國（下同）89年間曾代表上訴人賣出黃
    金予訴外人黃浩偉，並由黃浩偉簽發上開支票25紙，票額共
    計新台幣（下同）2702萬2880元作為價金，趙棟臣辭任董事
    長時曾將上述支票移交予被上訴人甲○○（下稱甲○○）保
    管，而由李成業代表甲○○出面受領。2.甲○○為上訴人母
    公司即中國貨櫃運輸股份有限公司（下稱中櫃公司）之董事
    長等人於89年10月5日召開中櫃公司第11屆董事第8次臨時會
    ，決議改派甲○○、訴外人盧馴及劉介山為子公司即上訴人
    法人董事代表；該三人法人代表於同日亦召開上訴人第一屆
    董事暨監察人第13次聯席會，推選訴外人盧馴為上訴人之董
    事長暨總經理；其後，趙棟臣遂將前揭支票移交予李成業，
    李成業於89年10月6日再將該支票移交給甲○○，然甲○○
    未將系爭支票交回上訴人公司，此有書證「中櫃公司第11屆
    董事第8次臨時會議記錄影本乙份」、「上訴人第1屆董事暨
    監察人第13次聯席會議記錄影本乙份」、「移交清冊影本乙
    份」、證人李成業於93年3月9日之證詞、證人林慧珊於93年
    11月30日之證詞，均可證明屬實。3.由書證「上訴人公司89
    年11月2日變更登記表乙份」、「上訴人89年11月24日變更
    登記表乙份」，可證中櫃公司於89年10月20日臨時股東會決
    議解任法人董事萬眾投資股份有限公司（自然人代表甲○○
    、黃國庭、劉介山）及法人董事巨驊國際科技有限公司（自
    然人代表鄭永誠、盧馴、高世寧），並於當日董事會中選任
    董事林進春為中櫃公司董事長，且董事會決議改派上訴人法
    人董事自然人代表，上訴人經營層因此改換。上訴人變更登
    記表雖載明89年11月2日為前揭甲○○、訴外人盧馴及劉介
    山三人董事代表、同年11月24日為上訴人法定代理人林進春
    之變更日期，然此屬加計行政作業時間而製作，不足以作為
    認定兩造委任關係，仍自89年10月5日中櫃公司第11屆董事
    第8次臨時會起算，而自89年10月20日中櫃公司臨時董事會
    決議解任終止；由證人林慧珊於本院93年11月30日證詞，可
    證甲○○受委任期間，所有應收帳款支票均由其保管。4.俟
    於89 年10月31日上訴人新任法定代理人林進春欲就移交清
    冊所示之物品及系爭支票與甲○○辦理交接時，甲○○避不
    見面亦不交出；至於系爭支票之發票日分別為89年12月1日
    至90 年1月3日，因被上訴人拒絕移交結果致使系爭支票均
    因逾越發票日1年（遲至91年1月2日）未提示，致上訴人喪
    失向發票人請求給付票款之權利，受有如聲明之損失，原判
    決第三頁上訴人主張欄部分，顯與上情不符，求為釐清。
  (二)原審判決違誤之處：1.上訴人並非主張甲○○等於89年間擔
    任上訴人董事長時曾出賣黃金一批予訴外人黃浩偉，原審判
    決第5頁第(一)欄卻逕自引為上訴人主張，顯無依據。2.李成
    業於92年3月9日曾到庭陳述「上訴人主張之未交還25張支票在
    89年10月6日我已經交給董事長甲○○」云云，就此有利上
    訴人證據，原判決未採用之，卻於判決同頁第(三)欄作不利上
    訴人之判斷，亦屬違誤。3.甲○○確有為上訴人向訴外人趙
    棟臣收取賣黃金予訴外人黃浩偉所取得系爭25張買賣價金支
    票之事實，已如上所述，依民法541條第1項規定，甲○○即
    應將所收取系爭支票交還上訴人，然未有返還。另甲○○擔
    任上訴人董事，依公司法第192條第4項規定、民法第535條
    規定，甲○○於交還支票給上訴人前，即應善盡善良管理人
    之注意義務，縱甲○○未受有報酬，亦應與處理自己事務為
    同一之注意甚明，然甲○○於解任董事後拒絕返還，致上訴
    人受有喪失行使票據請求權之損害，依民法第544條規定，
    上訴人自有權請求所受損害2702萬2880元。原判決逕以上訴
    人未能證明甲○○曾基於董事地位保管系爭支票云云，駁回
    上訴人之訴，自屬有誤。
貳、被上訴人方面：
一、聲明：上訴駁回。
二、陳述：除與原判決記載相同者，茲引用外，補稱略以：
  (一)被上訴人從未擔任上訴人公司董事長，未領過上訴人分文薪
    資，亦未代表上入賣出黃金，亦未保管系爭支票。
  (二)上訴人於臺北地院90年度重訴字第2517號曾對伊起訴，但又
    撤回。
  (三)被上訴人於89年10月5日擔任中櫃公司董事長，當時亦兼任總
    經理。
    理  由
一、上訴人之法定代理人於93年11月8日變更為林春木，並依法
    承受訴訟，核無不合，應准許之。
二、上訴人主張：被上訴人於89年間擔任上訴人董事長時曾出賣
    黃金1批予訴外人黃浩偉，黃浩偉並簽發如原判決附表所示
    票面金額共計2702萬2280元支票25紙交付上訴人以為價金之
    支付，被上訴人嗣後將支票移交接任董事長即訴外人趙棟臣
    。之後被上訴人再度獲選任為上訴人之董事長，其並指派訴
    外人李成業為董事長，趙棟臣則於89年10月5日辦理移交將
    上開支票交付李成業保管，李成業則於同年10月6日移交予
    被上訴人。而因上訴人母公司訴外人中國貨櫃運輸股份有限
    公司於89年10月20日臨時股東會決議解任法人董事即訴外人
    萬眾投資股份有限公司（自然人代表為被上訴人、黃國庭、
    劉介山）及巨驊國際科技有限公司（自然人代表鄭永誠、盧
    馴、高世寧），並於當日董事會中選任林進春為中國貨櫃運
    輸股份有限公司董事長並改派上訴人法人董事自然人代表，
    同時解任原總經理李成業，改選任訴外人楊旭輝為代總經理
    ，被上訴人係在89年10月5日起至89年10月20日期間擔任上
    訴人之董事。俟上訴人新任董事長林進春於89年10月31日欲
    與被上訴人辦理交接時，被上訴人即避不見面，拒不交出前
    開支票，此等支票因逾發票日1年未提示，導致上訴人喪失
    向發票人黃浩偉請求給付票款之權利，且被上訴人代表上訴
    人出賣黃金時並未簽訂任何書面買賣契約文件，上訴人亦無
    從依原因關係向買受人黃浩偉求償，遂受有2702萬2280元之
    損害。依公司法第192條第4項規定，被上訴人擔任上訴人公
    司董事期間，兩造間係成立委任契約關係，則依民法第535
    條、第541條第1項規定，被上訴人應就支票之保管盡善良管
    理人注意義務，縱其未受有報酬亦應與處理自己事務為同一
    之注意，被上訴人拒絕返還支票致上訴人受有損害，依民法
    第544條規定應負賠償之責，為此提起本件訴訟並為1部請求
    ，先行針對所受如原判決附表編號１、２所示支票、發票金
    額共200萬元之損害請求被上訴人負賠償責任等語。
三、被上訴人則以：被上訴人並未將黃金賣給黃浩偉，所以並沒
    有支票25張的存在，自無從移交給趙棟臣，之後並沒有再度
    成為上訴人之董事長，因為並沒有向主管機關辦妥變更登記
    ，當然亦未指派李成業擔任總經理，上訴人所述支票發票日
    均在移交日89年10月5日之前，應該由移交人趙棟臣負責，
    被上訴人無須負損害賠償責任等語資為抗辯。
四、兩造爭執之點：
(一)被上訴人於89年間是否曾擔任上訴人公司之董事長？是否曾
    出賣黃金1批予黃浩偉，黃浩偉並簽發如原判決附表所示支
    票25紙交付上訴人以為價金之支付？
(二)被上訴人是否曾基於董事地位保管如原判決附表所示之支票
    ？是否因而致上訴人受有損害？
五、關於被上訴人於89年間是否曾擔任上訴人公司之董事長？是
    否曾出賣黃金1批予黃浩偉，黃浩偉並簽發如原判決附表所
    示支票25紙交付上訴人以為價金之支付？
    經查上訴人主張被上訴人前於89年間擔任上訴人董事長時，
    曾出出售黃金1批予黃浩偉乙節，為被上訴人所否認，上訴
    人僅提出如原判決附表所示支票影本為證，惟觀諸該等支票
    並未記載受款人 (見原審卷第11至15頁)，自難遽認黃浩偉
    曾將支票交付被上訴人用以支付黃金買賣價金，且依上訴人
    所提公司登記事項卡所載，被上訴人僅曾擔任上訴人公司之
    董事未曾擔任上訴人公司之董事長 (見原審卷第60、75、78
    頁)，此外，上訴人迄未能舉證以實其說，自難認上訴人此
    部分之主張為真實。
六、關於被上訴人是否曾基於董事地位保管如原判決附表所示之
    支票？是否因而致上訴人受有損害？
(一)上訴人另主張被上訴人係在89年10月5日起至89年10月20日
    期間擔任上訴人之董事，雖提出股東會會議記錄、董事會會
    議記錄等件為證（見原審卷第17頁至第22頁、第63頁至第74
    頁），但此僅能證明被上訴人曾擔任上訴人董事，與上訴人
    間之關係得依民法關於委任之規定決定之（公司法第192條
    第4項規定參照），亦難僅因被上訴人曾因擔任上訴人公司
    之董事遽認被上訴人曾因擔任董事而受委任保管如原判附表
    所示支票之事實。至於原審被告李成業雖曾證稱已於89年10
    月6日將系爭支票交予被上訴人云云，惟為被上訴人所否認
    ，且李成業亦自陳未曾擔任被上訴人之總經理等語 (見原審
    卷第52頁)，此外，上訴人復未能舉證證明被上訴人曾任上
    訴人之董事長，或李成業係受被上訴人任命擔任上訴人之總
    經理，或李成業係受被上訴人之命收受系爭支票或辦理上開
    移交事宜，是縱李成業確有受領系爭25張支票，亦與被上訴
    人無涉。
(二)至於上訴人提出之移交清冊（見原審卷第16頁），其上僅記
    載移交物內容包括支票在內，惟移交清冊上所謂之支票是否
    即為如原判決附表所示之支票，則未記載。況移交清冊所載
    移交人為趙棟臣、接交人為李成業，其上既未經被上訴人簽
    名確認，亦無被上訴人曾受移交該清冊內所述物品之記載，
    準此，該移交清冊至多僅能證明趙棟臣曾如移交清冊所載辦
    理移交予李成業，亦難僅因移交清冊上載有支票之文字，遽
    認被上訴人曾因此保管如原判決附表所示支票。
(三)上訴人雖於本院審理中舉證人即上訴人公司之財務負責人林
    慧珊於本院到庭作證，惟證人林慧珊證稱：「 (問：中友、
    中櫃公司的應收帳款等是否均由你保管？)中友公司一般客
    戶只有3個單位，1個是台灣快桅公司、1個是美國總統輪船
    公司，1個是基隆港務局，所以這3個單位有關往來都是匯款
    沒有支票，而產生支票的只有黃金買賣業務的票款，我從87
    年到公司以來只有這1筆黃金買賣係應收票據，當時我拿到
    支票後就信封裝好交給出納孫顧逸平，他將支票放再提袋下
    班時放在五股的金庫，直到89年10月5日經理團隊變更要移
    交，所以在移交出去以前都是放在那裡。要移交時我問趙董
    事長團隊移交是否事實，趙董事長表示董事會改選，我們將
    全部的東西移交給出去，給我的移交清冊上面所記載的接交
    人是李成業，但我沒有親眼看到，有關買賣黃金的系爭25張
    支票交給誰我不清楚。」、「 (問：你恢復原職務後，系爭
    25 張支票有無再看到過？)沒有。」、「（提示原證一支票
    、原證二移交清冊，上證1賣黃金發票，問：有何意見？)我
    所說的支票確實是原證1的支票，我所稱的移交清冊就是原
    證2的移交清冊，上證2是我製作的。」、「 (問：你於89年
    10月5日以後你有無看到賣黃金的支票？)沒有。」等語 (見
    本院卷第31、32頁)，依上述內容觀之，證人林慧珊既不知
    系爭25張支票移交給何人，亦未親眼目睹移交情形，且移交
    清冊並非移交予被上訴人，而係移交予訴外人李成業，是證
    人之上述證詞自不足以證明被上訴人確有收受而保管系爭25
    張支票。
(四)上訴人雖又舉證人即訴外人中櫃公司之財務主任孫顧逸平於
    本院到庭作證，惟證人孫顧逸平證稱：「 (問：你何時任職
    中櫃公司？)我於87年6月1日自92年7月30日一直任職中櫃公
    司的財務部主任，中間沒有離職過。」、「 (問：系爭黃金
    支票你是否有接觸過？)我只負責中櫃公司的財務工作，並
    沒有接觸過中友公司的工作。」、「 (問：為何林慧珊說有
    將系爭25張支票交給你？)當初林慧珊將支票交給我放在信
    封袋中放在金庫是為了安全考量，但我不知道裡面是什麼東
    西。」、「 (問：89年10月5日甲○○擔任中櫃公司董事長
    期間，所有應收帳款是否由其保管？)沒有，都是由財務部
    門負責。」、「 (問：上述移交時移交情形你是否知情？)
    我不知道。」、「 (問：你任職期間中櫃公司有幾家子公司
    ？)我不知道，我只負責出納工作。」、「 (問：你是否知
    道中櫃公司的印章、存摺由誰保管？)我負責保管空白支票
    及存摺，印章都是由公司董事長保管)。」、「 (問：林慧
    珊當時是將信封交給你放在金庫還是把支票交給你放在信封
    袋裡？你是否知道信封袋裡面是什麼東西？)林慧珊給我的
    是信封袋，我不知道信封袋裡面裝的是什麼東西。」等語
    (見本院卷第33、34、35頁)，依上述內容觀之，證人孫顧逸
    平既不知其所收受之信封袋裡面裝的是何物，亦不知移交情
    形，是證人孫顧逸平之上述證詞，亦不足以證明被上訴人確
    有收受而保管系爭25張支票。
(五)按受任人因處理委任事務，所收取之金錢、物品及孳息，應
    交付於委任人；又受任人因處理委任事務有過失，或因逾越
    權限之行為所生之損害，對於委任人應負賠償之責，民法第
    541條第1項、第544條固定有明文。惟依民事訴訟法第277條
    前段規定，自應由主張此有利事實之上訴人負舉證責任。上
    訴人提出之前開證據，均無法證明被上訴人曾基於董事地位
    保管如原判決附表所示支票之事實確屬存在，而上訴人亦自
    陳對於此部分事實已無其他證據提出（見本院卷第83頁），
    則其主張被上訴人有違反注意義務應負賠償責任，顯屬無據
    。
七、綜上所述，上訴人本於委任契約關係依民法第544條規定，
    主張被上訴人應負賠償之責，遂先為一部請求，請求被上訴
    人給付200萬元，及自起訴狀繕本送達翌日起至清償日止，
    按年息百分之五計算之利息，為無理由，應予駁回，其假執
    行之聲請亦失所附麗，應併予駁回。原審因而為上訴人敗訴
    之判決，及駁回其假執行之聲請，並無不合。上訴意旨指摘
    原判決不當，求予廢棄改判，為無理由，應予駁回。
八、本件事證已臻明確，兩造其餘主張及舉證，與本件判決之結
    果無涉，無庸一一審酌，併此敘明。
九、據上論結，本件上訴為無理由，依民事訴訟法第449條第1項
    、第78條，判決如主文。
中　　華　　民　　國　　94　　年　　3 　　月　　 2　　日
                  民事第八庭審判長法  官 李瓊蔭
                                  法  官 游明仁
                                  法  官 魏麗娟
正本係照原本作成。
如不服本判決，應於送達後二十日內向本院提出上訴書狀，其未
表明上訴理由者，應於提出上訴後二十日內向本院補提理由書狀
（均須按他造當事人之人數附繕本）上訴時應提出委任律師或具
有律師資格之人之委任狀；委任有律師資格者，另應附具律師資
格證書及釋明委任人與受任人有民事訴訟法第四百六十六條之一
第一項但書或第二項（詳附註）所定關係之釋明文書影本。
中　　華　　民　　國　　94　　年　　3 　　月　　7 　　日
  　　　　　　　　　　　　　　　　書記官 曾瓊安
附註：
民事訴訟法第四百六十六條之一（第一項、第二項）：
對於第二審判決上訴，上訴人應委任律師為訴訟代理人。但上訴
人或其他法定代理人具有律師資格者，不在此限。
上訴人之配偶、三親等內之血親、二親等內之姻親，或上訴人為
法人、中央或地方機關時，其所屬專任人員具有律師資格並經法
院認為適當者，亦得為第三審訴訟代理人。
